臺灣臺中地方法院刑事判決　　　　　　　　96年度易字第83號
公　訴　人　臺灣臺中地方法院檢察署檢察官
被　　　告　甲○○
　　　　　　　　　　樓
上列被告因詐欺案件，經檢察官提起公訴（95年度偵緝字第2705
號），本院判決如下：
    主    文
甲○○幫助共同連續意圖為自己不法之所有，以詐術使人將本人
之物交付，處有期徒刑肆月，如易科罰金，以銀元佰元即新臺
幣玖佰元折算壹日。
    犯罪事實
一、甲○○有誣告前科（未構成累犯），其可預見將自己帳戶存
    摺、提款卡連同密碼交付予不詳身分之成年人使用，足供他
    人作為詐騙財物匯款之工具，且真實姓名年籍不詳之人，要
    求其提供金融機構帳戶，係供從事詐欺取財等非法之用，竟
    在不違背其本意下，基於幫助他人詐欺取財之不確定故意，
    於民國（下同）95年5月中下旬之某時，在逢甲大學附近，
    將其於95年5月11日在中華郵政股份有限公司臺中英才郵局
    所申設之帳號00000000000000號帳戶（下稱本件郵局帳戶）
    存摺，連同提款卡及密碼，以不詳之代價交予綽號「阿三」
    （真實姓名年籍不詳）之成年男子使用，以此方式幫助不詳
    姓名之人詐騙他人財物。俟綽號「阿三」之人取得帳戶後，
    即與不詳姓名之人基於共同意圖為自己不法所有之犯意聯絡
    ，由不詳姓名之人於95年6月5日上午8時許，以電話向乙○
    ○詐稱，積欠電話費新臺幣（下同）1萬多元云云，再利用
    乙○○心急之情形，再由另一人對乙○○佯稱：因其資料遭
    外洩被盜用開戶，須依指示將帳戶內存款匯至他處，以免遭
    凍結云云，致乙○○因而陷於錯誤，不疑有詐，於當日依指
    示，先匯款62萬元至甲○○之上開郵局帳戶內，隨即遭提領
    一空，後乙○○再依不詳姓名之人之指示，再匯款35萬元至
    甲○○本件郵局帳戶後，因郵局人員查覺乙○○提領帳戶全
    部款項，認為有異，經詢問告知勸其報警，乙○○方知受騙
    ，經報警後查獲上情，並經警聯繫凍結止付事宜，乙○○始
    於95年9月28日由上揭英才郵局將35萬元部分退還至乙○○
    帳戶。
二、案經臺中市警察局第一分局報請臺灣臺中地方法院檢察署檢
    察官偵查起訴。
    理  由
一、訊據被告甲○○矢口否認有何前揭犯行，辯稱：我沒有賣存
    簿。我申請帳戶之後約一個禮拜左右，交給「阿三」用以辦
    理貸款，他說貸款下來多少，就直接放到存摺裡面。因為被
    騙，才會把帳戶交出去云云。惟查：
（一）上揭被害人乙○○遭詐欺取財之事實，亦據被害人乙○○
      於警詢指訴綦詳，並有被告之本件郵局帳戶之立帳申請書
      、最近交易資料、客戶歷史交易清單在卷可佐（警卷第11
      至13頁），且有乙○○匯款之匯款執據在卷可佐（警卷第
      8、9頁），足認被告上開帳戶業遭不詳姓名之成年人利用
      為詐欺取財工具亦明。
（二）再被告於偵訊及本院亦不否認有將上開郵局帳戶之存摺、
      提款卡及密碼交予不詳姓名之人；雖被告辯稱：交付帳戶
      給阿三，係用以辦理貸款，他說貸款下來多少，就直接放
      到存摺裡面云云，惟查，交付帳戶之目的既係為取得核發
      之貸款，則對方抄錄被告帳戶已足，被告何以將該帳戶之
      存摺、提款卡及密碼均予交付？倘確有辦理貸款之事，核
      發貸款後，豈非任令對方提領所貸款項？是被告所述與常
      情不符，所辯已難採信；再證人施佩如雖亦證稱：我們之
      前有看報紙，報紙上有登廣告，說如果信用有瑕疵，可以
      辦理代償，我們就約了一位先生，我們都叫他阿三，這是
      開戶之前就約了的，阿三說要我們把被告身分證影本、印
      章交給他，這是第一次的見面。過了沒有多久，阿三打電
      話給被告，說要被告去郵局辦理本子，‥‥阿三說，因為
      被告有欠很多家銀行債務，如果代償下來，會全部扣光，
      所以才要去辦理郵局的本子，就是要代償的金額全部轉到
      郵局的帳戶裡面云云，惟查，被告於本院就貸款利息及佣
      金係供稱：阿三說辦下來之後，只是拿一個佣金而已，我
      要付出百分之15的佣金，至於利息，他並沒有跟我說清楚
      云云（本院卷第21頁），而證人施佩如就此節則證稱：（
      受命法官問：到底阿三是可以貸給被告多少錢？）30萬元
      。這是阿三說的。（受命法官問：利息如何算？）就是百
      分之15。（受命法官問：百分之15是年利率還是月利率？
      ）我不知道。阿三就是說百分之15。另外阿三還有抽佣金
      ，被告給阿三5千元的佣金，就是交付本子給阿三的時候
      ，給阿三5千元的。（受命法官問：為何貸款沒有下來，
      就先給5千元？）因為阿三說，被告的資料如果要辦理的
      話，要給5千元云云，二人就委託阿三辦理貸款之應給付
      佣金及貸款利息，竟有炯然不同之陳述，顯有瑕疵可指；
      再證人施佩如又於本院證稱：（受命法官問：有無交付密
      碼？）當時密碼是寫在本子後面。（法官問：為何密碼要
      寫在本子後面？）我們是寫成像是行動電話那樣，別人應
      該不知道那是密碼。（受命法官問：有無告訴阿三，被告
      郵局帳戶的密碼？）沒有云云，惟查，阿三既係要詐騙被
      告本件郵局帳戶以供使用，倘無密碼，自無從使用，則其
      豈可能未要求密碼？而被告竟又恰好將密碼寫成行動電話
      之方式而載於存摺後面，使他人無法得知係密碼，惟又恰
      好為阿三所察覺，實與常情相違，是證人施佩如所述，顯
      難採信。本件係被告將本件帳戶交付他人使用一節，應堪
      認定。
（三）再按刑法上之故意，分為直接故意（確定故意）與間接故
      意（不確定故意），「行為人對於構成犯罪之事實，明知
      並有意使其發生者」為直接故意。「行為人對於構成犯罪
      之事實，預見其發生而其發生並不違背其本意者」為間接
      故意；而間接故意與有認識的過失之區別，在於二者對構
      成犯罪之事實雖均預見其能發生，但前者對其發生並不違
      背其本意後者則確信其不發生。且幫助犯之成立，以行為
      人主觀上認識被幫助者正欲從事犯罪或係正在從事犯罪，
      且該犯罪有既遂之可能，而其行為足以幫助他人實現構成
      要件者，即具有幫助故意，並不以行為人確知被幫助者係
      犯何罪名為必要。至於行為人在正犯實施犯罪前為幫助行
      為者，則構成事前幫助犯。茲查：
    １衡諸常情，今日一般人至金融機關如銀行、郵局等開設帳
      戶使用，係極為方便容易且迅速之事，苟有使用金融存款
      帳戶之正當用途，自以使用其本人或可信賴之親友申請之
      帳戶，最為便利安全，且苟非具意圖以他人帳戶從事不法
      用途，並藉以逃避查緝，自無使用他人帳戶之理。是依一
      般人通常之知識、經驗，均應知任意提供自己帳戶予無信
      賴關係之他人使用，易致他人藉該帳戶取得不法犯罪所得
      ，且欲以之隱匿帳戶內資金之實際取得人之身分；被告係
      成年人，對此自難諉為不知，是被告應可預見取得其帳戶
      之人係將帳戶從事不法使用。
    ２近來竊車恐嚇取財及利用「刮刮樂」等名義詐欺取財之犯
      罪類型層出不窮，該等犯罪，多數均係利用他人帳戶作為
      恐嚇取財或詐欺所得財物之出入帳戶，並經媒體廣為披載
      ，被告縱使並不確知所提供之帳戶，係遭他人用以對被害
      人詐欺取財，亦無法確知取得帳戶之人係以何種方法於何
      時地為詐欺取財之具體內容，惟對於其所提供之上揭帳戶
      ，將遭人作為詐欺取財犯行所得財物匯入及提領之工具使
      用，應有概括之認識，且可預見其發生，被告竟同意提供
      自己帳戶供無信賴關係之他人使用，顯對帳戶係供他人取
      得不法犯罪所得之用，亦不違背其本意，且其無確信帳戶
      不致遭利用為犯罪之用，仍將帳戶提出，足認被告基於幫
      助犯罪之不確定故意。
    綜上所述，本件事證明確，被告前揭犯行堪予認定。
二、查被告僅參與提供金融機關帳戶予他人供詐欺取財使用，並
    無證據證明其有參與詐欺取財之行為，或有與本件詐欺取財
    之詐騙之人有詐欺之犯意聯絡，是被告基於幫助之意思，參
    與詐欺取財構成要件以外之行為，為幫助犯。又詐騙乙○○
    之正犯有2人以上，基於犯意聯絡而連續為本件詐欺取財犯
    行，該正犯應係犯共同連續詐騙取財罪，是核被告甲○○所
    為，係犯刑法第30條第1項、第339條第1項之幫助共同連續
    詐欺取財罪。而被告基於幫助意思，僅有1次交付帳戶之幫
    助行為，應論以幫助共同連續詐欺取財既遂罪。又被告幫助
    不詳姓名之成年人犯上開詐欺取財罪，為從犯，依刑法第30
    條第2項之規定，減輕其刑。爰審酌被告同意提供帳戶供他
    人非法使用，助長他人犯罪風氣，再考被告提供帳戶之數量
    為1本帳戶，再考量被害人匯款至被告帳戶而損失之金額，
    及被告本身未實際參與本件詐欺取財之犯行，責難性較小，
    及被告之犯後態度等一切情狀，量處如主文所示之刑，並諭
    知易科罰金之折算標準。
三、又查，被告行為後，刑法業已於95年7月1日修正施行，其中
    ：
（一）修正後刑法第2條第1項規定，已將新舊法律適用之「從新
      從輕」原則，改採「從舊從輕」原則，而此規定僅係規範
      行為後法律變更所生新舊法律比較適用之準據法，並非實
      體刑罰法律，自不生行為後法律變更之比較適用之問題，
      應逕行適用新法第2條第1項之規定，為「從舊從輕」之比
      較。
（二）再依修正前刑法第30 條係規定：「（第1項）幫助他人犯
      罪者，為從犯。雖他人不知幫助之情者，亦同。（第2項
      ）從犯之處罰，得按正犯之刑減輕之。」，而依修正後刑
      法第30條係規定：「（第1項）幫助他人實行犯罪行為者
      ，為幫助犯。雖他人不知幫助之情者，亦同。（第2項）
      幫助犯之處罰，得按正犯之刑減輕之。」，是95年7月1日
      施行刑法第30條幫助犯之規定，僅作文字上之修正，並無
      有利、不利之情形，最高法院95年度臺上字第6016號判決
      亦採同旨；再參照最高法院95年度臺上字第5599號判決亦
      載「若條文之修正無關乎處罰之輕，僅為其他純文字之修
      正，即非刑法第2條所指之法律有變更，自無庸依該規定
      為新舊法之比較，而應依一般法律適用原則，適用裁判時
      法。」，是本件就幫助犯之規定，應適用裁判時之修正後
      刑法第30條第1、2項之規定。
（三）再修正前刑法第28條規定：「二人以上共同『實施』犯罪
      之行為者，皆為正犯。」，修正後同條則規定為：「二人
      以上共同『實行』犯罪之行為者，皆為正犯。」，而將「
      實施」修正為「實行」，而所謂「實施」，涵蓋陰謀、預
      備、著手及實行之概念在內，範圍較廣；而所謂「實行」
      ，則著重於直接從事構成犯罪事實之行為，其範圍較狹，
      是新法共同正犯之範圍縮小，排除陰謀犯、預備犯之共同
      正犯，照是新舊法對共同正犯之規定固有修正，惟本件經
      比較新舊法對被告而言應無有利、不利問題，依修正後刑
      法第2條第1項規定，應適用行為時即修正前刑法第28條規
      定。
（四）被告行為後，修正後刑法已將修正前刑法第56條「連續數
      行為而犯同一之罪名者，以一罪論。但得加重其刑至二分
      之一」之規定，予以廢除，該條廢除後，該條原規定之數
      行為而犯同一之罪名者，除有接續犯之情形外，應按數罪
      併罰之原則論處，比較廢除前後刑法第56條之規定，廢除
      後之規定，並未較有利於被告，故本件應適用被告行為時
      即廢除前刑法第56條之規定予以論處。
（五）刑法第339條第1項之詐欺取財罪，罰金刑部分係處1千元
      以下罰金，依修正後刑法施行法增訂第1條之1之規定：「
      中華民國九十四年一月七日刑法修正施行後，刑法分則編
      所定罰金之貨幣單位為新臺幣。」「九十四年一月七日刑
      法修正時，刑法分則編未修正之條文定有罰金者，自九十
      四年一月七日刑法修正施行後，就其所定數額提高為三十
      倍。但七十二年六月二十六日至九十四年一月七日新增或
      修正之條文，就其所定數額提高為三倍。」及刑法第33條
      第5款修正為：「主刑之種類如下：‥‥五、罰金：新臺
      幣一千元以上，以百元計算之。」等規定觀之，依修正後
      之法律，刑法第339條第1項之詐欺取財罪所得科處之罰金
      刑最高額為新臺幣3萬元（1千元乘以30倍）、最低額為新
      臺幣1千元；而依被告行為時即修正前刑法第33條第5款規
      定之罰金最低額銀元1元計算，刑法第339條第1項之詐欺
      取財罪之罰金刑之最高額為銀元1萬元（因提高10倍）即
      新臺幣3萬元，最低額為銀元10元（因提高10倍）即新臺
      幣30元。因此，比較上述修正前、後之刑罰法律，自應以
      被告行為時即修正前刑法關於科處罰金刑之法律較有利於
      被告。
（六）修正前刑法第41條第1項前段規定：「犯最重本刑為5年以
      下有期徒刑以下之刑之罪，而受6個月以下有期徒刑或拘
      役之宣告，因身體、教育、職業、家庭之關係或其他正當
      事由，執行顯有困難者，得以1元以上3元以下折算1日，
      易科罰金。」又被告行為時之易科罰金折算標準，依修正
      前罰金罰鍰提高標準條例第2條前段（現已刪除）規定，
      就其原定數額提高為100倍折算1日，則本件被告行為時之
      易科罰金折算標準，應以銀元300元折算1日，經折算為新
      臺幣後，應以新臺幣900元折算為1日；惟修正後刑法第41
      條第1項前段規定：「犯最重本刑為5年以下有期徒刑以下
      之刑之罪，而受6個月以下有期徒刑或拘役之宣告者，得
      以新臺幣1000元、2000元或3000元折算1日，易科罰金。
      」比較修正前後之易科罰金折算標準，以修正前刑法之規
      定，較有利於被告，則應依刑法第2條第1項前段，適用修
      正前刑法第41條第1項前段規定，定其折算標準，併此敘
      明。
據上論斷，應依刑事訴訟法第299條第1項前段，刑法第2條第1項
、第30條第1項、第2項、修正前刑法第28條、第56條、刑法第33
9條第1項、修正前刑法第41條第1項前段，罰金罰鍰提高標準條
例第1條前段、修正前罰金罰鍰提高標準條例第2條，現行法規所
定貨幣單位折算新臺幣條例第2條，判決如主文。
中　　華　　民　　國　　96　　年　　3 　　月　　27　　日
                       臺灣臺中地方法院刑事第十庭
                              審判長法  官 賴妙雲
                                    法  官 江奇峰
                                    法  官 黃家慧
以上正本證明與原本無異。
如不服本判決，應於收受送達後10日內向本院提出上訴書狀（應
附繕本）。
　　　　　　　　　　　　　　　　　　書記官 陳靖騰
中　　華　　民　　國　　96　　年　　3 　　月　　27　　日
